【裁判字號】    97,訴,4879
【裁判日期】    980205
【裁判案由】    違反商業會計法等
【裁判全文】
臺灣臺中地方法院刑事判決              97年度訴字第4879號
公  訴  人  臺灣臺中地方法院檢察署檢察官
被      告  丙○○
選任辯護人  吳光陸律師
            廖瑞鍠律師
上列被告因違反商業會計法等案件，經檢察官提起公訴（97年度
偵字第4038號)，本院判決如下：
    主  文
丙○○無罪。
    理  由
一、公訴意旨略以：被告丙○○與證人即同案被告劉繼明（另由
    檢察官為不起訴處分）係夫妻關係。渠等與證人乙○○各自
    以新臺幣（下同）1,300萬元、100萬元、200萬元之金額，
    於民國85年3月15日，在臺中市北區○○○○街22號1樓，設
    立經營「秦旻股份有限公司」（下稱秦旻公司），並由乙○
    ○擔任秦旻公司之監察人，丙○○擔任秦旻公司之董事長，
    劉繼明擔任秦旻公司之董事。被告丙○○係從事業務之人，
    且為商業會計法所稱之商業負責人，依法負有保存會計憑證
    、帳簿報表之義務，竟對於秦旻公司85年度至92年度之會計
    憑證、帳簿報表未予保存，故意使應保存之會計憑證、帳簿
    報表滅失毀損。並基於意圖為自己不法之所有，於秦旻公司
    92年2月18日停業後之不詳時日，將秦旻公司89年2月1日購
    進金額23萬元之模具，以不詳方式，予以侵占入己。因認被
    告丙○○所為分係犯商業會計法第71條第2款之故意使應保
    存之會計憑證、會計帳簿報表滅失毀損罪嫌及刑法第336條
    第2款之業務侵占罪嫌。
二、按犯罪事實應依證據認定之，無證據不得認定犯罪事實，又
    不能證明被告犯罪者，應諭知無罪之判決，刑事訴訟法第15
    4條第2項及第301條第1項分別定有明文。次按刑事訴訟法上
    所謂認定犯罪事實之證據，係指足以認定被告確有犯罪行為
    之積極證據而言；如未能發現相當證據或證據不足以證明，
    自不能以推測或擬制之方法，以為裁判基礎（最高法院29年
    上字第3105號、40年台上字第86號判例參照）。再告訴人之
    告訴，係以使被告受刑事訴追為目的，是其陳述是否與事實
    相符，仍應調查其他證據以資審認（最高法院52年台上字第
    1300號判例參照）；又檢察官就被告犯罪事實，應負舉證責
    任，並指出證明之方法，刑事訴訟法第161條第1項定有明文
    ，因此，檢察官對於起訴之犯罪事實，應負提出證據及說服
    之實質舉證責任。倘其所提出之證據，不足為被告有罪之積
    極證明，或其指出證明之方法，無從說服法院以形成被告有
    罪之心證，基於無罪推定之原則，自應為被告無罪判決之諭
    知（最高法院92年台上字第128號判例參照）。
三、按刑事訴訟法第232條規定，犯罪之被害人得為告訴，所謂
    被害人，指因犯罪行為直接受害之人而言，至其他因犯罪間
    接或附帶受害之人，在民事上雖不失有請求賠償損害之權，
    但既非因犯罪直接受其侵害，即不得認為該條之被害人，因
    而陳告他人之犯罪事實，請求究辦，亦祇可謂為告發，不得
    以告訴論，最高法院著有20年上字第55號判例可循。又依法
    組織之公司被人侵害，雖股東之利益亦受影響，但直接受損
    害者究為公司，當以該公司為直接被害人，最高法院亦著有
    25年上字第1305號判例可循。是本件證人乙○○並非直接被
    害人，依法不得提起告訴，自非告訴人而為告發人。又本件
    檢察官起訴被告丙○○涉係犯商業會計法第71條第2款之故
    意使應保存之會計憑證、會計帳簿報表滅失毀損罪嫌及刑法
    第336條第2款之業務侵占罪嫌，均非告訴乃論之罪，本院自
    得加以審究，合先敘明。
四、本件公訴人認被告丙○○涉犯上開罪嫌，無非以被告丙○○
    與證人即同案被告劉繼明偵訊中之陳述，與證人即告發人乙
    ○○之指訴、證人林實春會計師於偵訊中之證述，及秦旻公
    司之歷年營利事業所得稅申報資料、資產負債表、財產目錄
    、秦旻公司之案卷資料、停業申請書、秦旻公司網頁資料、
    秦旻公司購買模具之統一發票影本1張（購買日期為89年2月
    1日)、秦旻公司之86年度至89年度固定資產明細表、分類帳
    、日記簿、財政部臺灣省中區國稅局對秦旻公司88、89年度
    營利事業所得稅結算申報核定通知書等為其主要論據。訊據
    被告丙○○堅詞否認有何違反商業會計法第71條第2款之故
    意使應保存之會計憑證、會計帳簿報表滅失毀損罪及刑法第
    336條第2款之業務侵占罪之犯行，辯稱：商業會計法第71條
    第2款之故意使應保存之會計憑證、會計帳簿報表滅失毀損
    罪，須以原先有應保存之會計憑證、會計帳簿報表存在，商
    業負責人故意使之滅失毀損為要件，單純未妥善保管應保存
    之會證憑證、會計帳簿報表，或因過失致使會計憑證、會計
    帳簿報表滅失毀損，並不構成此罪，而秦旻公司的85年度至
    92年度之會計憑證、帳戶報表，伊曾在秦旻公司92年2月18
    日停業前拿去給證人乙○○，事後即未歸還，是並無積極證
    據證明秦旻公司之會計帳冊等資料業已滅失毀損，也無證據
    證明係被告故意使之滅失毀損，伊自無涉犯此罪。又因秦旻
    公司委託志聯塑膠有限公司（下稱志聯公司）代工生產產品
    （玩具），再交由證人秦旻公司包裝銷售，起訴書所載之模
    具是作為製造「彈射飛機組」玩具之用，因業務之需，該模
    具遂放在志聯公司處，目前仍在該公司，非遭被告侵占，伊
    亦無業務侵占犯行等語。
四、經查：
(一)、按商業會計法第71條第2款之故意使應保存之會計憑證、會
    計帳簿報表滅失毀損罪，須以原先有應保存之會計憑證、會
    計帳簿報表存在，商業負責人故意使之滅失毀損為要件，若
    僅係單純未妥善保管應保存之會證憑證、會計帳簿報表，或
    因過失致使會計憑證、會計帳簿報表滅失毀損，應係違反商
    業會計法第76條（95年5月24日商業會計法修正前則為第75
    條）之違反該法第38條規定不依期限保存帳表憑證規定，而
    應處以行政罰鍰，尚難以商業會計法第71條第2款之故意使
    應保存之會計憑證、會計帳簿報表滅失毀損罪責相繩。查本
    件被告丙○○與證人即同案被告劉繼明於偵訊中固陳稱：（
    秦旻公司的相關帳冊及單據文件、會計憑證，是否仍在保管
    持有中？）都沒有了等語（見偵二卷第131頁）。然被告於
    本院審理中已辯稱其現未保管持有秦旻公司之會計憑證、會
    計帳簿報表，係因其曾在秦旻公司92年2月18日停業前將該
    等資料拿去給證人即秦旻公司監察人乙○○，至今尚未索還
    等語。雖證人乙○○於本院審理中到庭具結證稱其從未收受
    被告所交付之秦旻公司會計帳冊等資料等語，然證人乙○○
    自秦旻公司85年3月15日設立時起至92年9月18日停業時止，
    均擔任秦旻公司之監察人，此有經濟部中部辦公室97年3月2
    7日經中三字第09736038730號函所檢附之秦旻公司登記案卷
    在卷可稽（見偵一卷第148頁以下）。而依公司法規定「監
    察人應監督公司業務之執行，並得隨時調查公司業務及財務
    狀況，查核簿冊文件，並得請求董事會或經理人提出報告。
    監察人辦理前項事務，得代表公司委託律師、會計師審核之
    。違反第一項規定，妨礙、拒絕或規避監察人檢查行為者，
    各處新臺幣二萬元以上十萬元以下罰鍰。」「監察人對於董
    事會編造提出股東會之各種表冊，應予查核，並報告意見於
    股東會。監察人辦理前項事務，得委託會計師審核之。監察
    人違反第一項規定而為虛偽之報告者，各科新臺幣六萬元以
    下罰金。」，公司法第218條、第219條定有明文。而證人乙
    ○○亦證稱其知悉其擔任秦旻公司監察人之任務主要在於保
    護公司之安全及審查公司之帳目，且其於秦旻公司成立之初
    有經常前去查看秦旻公司之帳目，也認識秦旻公司7位原始
    股東中之6位，也曾於秦旻公司成立後因秦旻公司帳款遭經
    理人歐聰明業務侵占案件中到庭為被告即該案之告訴人丙○
    ○作證過（見本院卷第48頁以下），則證人乙○○證稱其自
    秦旻公司設立時起至停業時止，長達近7年之期間內擔任秦
    旻公司之監察人，卻從未看過秦旻公司之會計帳冊等資料云
    云，顯不合情理，實難遽以採信，本件雖無從證明被告確將
    秦旻公司之會計憑證、會計帳簿報表於秦旻公司92年2月18
    日停業前將該等資料交付予證人乙○○，然亦無證據證明秦
    旻公司85年度至92年度之會計憑證、會計帳簿報表確已滅失
    毀損，故秦旻公司之會計憑證、會計帳簿報表究在何處，是
    否確已滅失毀損容非無疑？而公訴人亦未積證舉證上開會計
    帳冊資料，確係被告故意使之滅失毀損，則依首揭說明，被
    告縱有未妥善保管或因過失使應保存之會證憑證、會計帳簿
    報表滅失毀損，亦僅得課以行政罰鍰，尚難論以商業會計法
    第71條第2款之故意使應保存之會計憑證、會計帳簿報表滅
    失毀損罪責。
(二)、再按刑法上之侵占罪，須持有人有變易原來持有意思而為不
    法所有之意思，始能成立。如僅將持有之物延遲交還或有其
    他原因，致一時未予交還，既欠缺主觀犯意，即難繩以侵占
    （最高法院82年臺上字第5065號判決意旨參照）。查被告辯
    稱因秦旻公司委託志聯公司代工生產產品（玩具），再交由
    證人秦旻公司包裝銷售，起訴書所載之模具是作為製造「彈
    射飛機組」玩具之用，因業務之需，該模具遂放在志聯公司
    處，目前仍在該公司，非遭被告侵占等語。核與證人即志聯
    公司負責人甲○○到庭經交互詰問具結證稱：（你的公司與
    秦旻公司有何關係？）是商業上的往來，被告委託我從事塑
    膠射出製作成成品；（被告委託你的模具是何人提供？）大
    部分是我自己的模具，只有被告公司自己開發的彈射飛機的
    模具是他們公司提供的；（他們的模具是否放在你那邊？）
    有；（秦旻公司89年2月1日有買一套模具現在還在你那邊？
    ）對；（你有無帶什麼資料可以提供證明該模具現在仍在你
    那邊？）沒有；（我提出的照片是否就是該模具？【當庭提
    出照片二張】）是，現在還在我公司；（有無你們兩家公司
    往來的發票？）有【庭呈發票影本三張附卷】，上面記載的
    彈射飛機組就是被告委託我使用該模具製造產品的請款發票
    ；（依你認知秦旻公司這套模具價值多少？）這套模具有三
    組，照片上只是其中一組，訂做的話大概要三十幾萬元；（
    依你認知秦旻公司交給你的這套模具，現在的所有權人是誰
    ？）我認為還是秦旻公司的等語相符（見本院卷第52頁以下
    ）；且有該模具之照片2張及秦旻公司與志聯公司以該模具
    往來之發票影本三張在卷可稽，堪信被告所辯應屬可信。則
    起訴書所載之模具，既因被告委託志聯公司生產而交付予志
    聯公司，現尚仍在志聯公司保管持有中，且所有權仍歸屬秦
    旻公司，則被告自無變易原來持有意思而為不法所有之侵占
    意圖，自無從論以業務侵占犯行。
(三)、綜合上述，本件公訴人所提出之證據或所指出之證明方法，
    均尚不足為被告丙○○有罪之積極證明，或說服本院形成被
    告有罪之心證，公訴人所指之犯罪事實即屬不能證明，此外
    ，本院復查無其他積極之事證，足認被告確有違反商業會計
    法第71條第2款之故意使應保存之會計憑證、會計帳簿報表
    滅失毀損罪及刑法第336條第2款之業務侵占罪之犯行，揆諸
    上開條文及判例意旨，自應為其無罪之諭知。
據上論斷，應依刑事訴訟法第301條第1項，判決如主文。
中    華    民    國    98    年    2     月    5     日
                  刑事第十七庭  審判長法  官   高文崇
                                      法  官   林世民
                                      法  官   洪堯讚
以上正本證明與原本無異。
如不服本判決，應於收受送達後10日內向本院提出上訴書狀，並
應敘述具體理由；其未敘述上訴理由者，應於上訴期間屆滿後20
日內向本院補提理由書（均須按他造當事人之人數附繕本）「切
勿逕送上級法院」。
                                      書記官   沈慧玲
中    華    民    國    98    年    2     月    5     日


司法院資訊處製作；財團法人民間司法改革基金會備份。
